【裁判字號】    98,台上,2018
【裁判日期】    980416
【裁判案由】    偽造文書
【裁判全文】
最高法院刑事判決            九十八年度台上字第二０一八號
上  訴  人  甲○○
                    巷18號
自訴代理人  張致祥律師
            莊柏林律師
被      告  乙○○
            丙○○
            丁○○
共      同
選任辯護人  黃正淮律師
上列上訴人因自訴被告等偽造文書案件，不服台灣高等法院中華
民國九十五年八月十五日第二審判決（九十四年度上訴字第六二
五號，自訴案號：台灣宜蘭地方法院九十二年度自字第二三號）
，提起上訴，本院判決如下：
    主  文
原判決撤銷，發回台灣高等法院。
    理  由
本件原判決以上訴人即自訴人甲○○自訴意旨指被告乙○○、丙
○○及丁○○均涉有刑法第二百十六條、第二百十條行使偽造私
文書及同法「第三百三十九條詐欺」等罪嫌，經審理結果，認被
告等犯罪均屬不能證明，因而維持第一審諭知被告等三人均無罪
之判決，駁回上訴人之第二審上訴。固非無見。
惟查：（一）、原判決以乙○○迄民國八十八年八月七日始主辦
宜蘭縣冬山鄉農會（下稱冬山鄉農會）順安分部放款業務，丙○
○自同年十月二十五日起，擔任該農會順安分部主任，丁○○則
於八十六年四月三十日擔任冬山鄉農會理事長，有彼等人事任免
令、當選證書足憑；上訴人相關之貸款案件自八十八年八月起至
九十年十一月期間，始由乙○○承辦，丙○○僅辦理展期及增貸
，至丁○○則雖擔任理事長，並不實際從事承辦業務，亦據被告
等三人所供承，因認上訴人所為原判決理由四－(一)至(六)部分之指
訴，犯罪時間均在被告等三人上開接辦日期之前，難認與被告等
三人有何關連為由，而為有利於被告等三人之判斷。然查此等指
訴中關於被告等三人於八十六年十月十八日、八十七年六月三日
、同年八月二十八日、同年十月二日先後多次偽以上訴人名義辦
理借款之展期、增貸手續部分，其時間已在丁○○擔任該農會理
事長之後，原判決上開有利於丁○○之認定，已有理由矛盾可議
。又其中四－(六)部分，上訴人係指訴八十八年五月二十七日，乙
○○明知上訴人欲以出售宜蘭縣冬山鄉○○段三０七、三０七之
一號土地價金中之新台幣（下同）三百零三萬三千八百四十九元
，清償上訴人於同年三月三十日向冬山鄉農會申貸三百萬元之本
息，竟利用上訴人向其詢問匯入帳戶號碼之機會，告知上訴人應
指示土地買受人李文槐將款項匯至被告等以上訴人名義虛設之0
0－00－000000－0號帳戶內，以清償被告等冒用上訴
人名義申貸一千四百萬元之本息等情。觀諸卷附該農會關於李文
槐匯送三百零三萬三千八百四十九元至上訴人上開帳戶之轉帳支
出傳票上，「記帳」與「製票」之承辦人確為乙○○（見第一審
卷一第一六二頁），而該傳票製作日期為八十八年五月二十七日
，尚在上開原判決認定乙○○開始主辦該農會放款業務並經手上
訴人貸款案件之八十八年八月前，足徵乙○○在主辦上訴人相關
貸款案件之前，即在該農會任職，並從事與上訴人帳戶存提款項
有關之工作。是被告等承接上開業務前，是否本即任職該農會？
彼等原所經辦之業務各與上訴人之貸款案件有無關連？是否得有
上訴人所指偽造上訴人名義之私文書並持以行使及詐欺取財之機
會？即攸關被告等被訴行使偽造私文書及詐欺取財犯罪成立與否
之認定，基於公平正義之維護，自有進一步調查、釐清之必要。
乃原判決未詳為探求，徒憑被告等三人接辦上開業務之日期，在
上開各自訴意旨所指被告等三人行使偽造文書及詐欺日期之後，
遽為有利於被告等三人之判斷，殊嫌率斷，自有證據調查職責未
盡之違失。（二）、本件上訴人貸款之相關借據、授信約定書、
借款支用申請書及委託書上之簽名與印文，於上訴人被訴清償借
款之民事訴訟另案中，經法院囑託法務部調查局鑑定結果，認該
等文件上之上訴人簽名均與上訴人筆跡之筆畫特徵不同，至其上
之上訴人印文部分，僅八十七年十月十七日借據、八十八年三月
三十日借據、授信約定書、借款支用申請書及委託書上者與上訴
人八十八年三月二十五日印鑑證明之印文形體相合，特徵相符，
係出於同一印章，另八十四年十月十八日之授信約定書上者，則
與上訴人八十四年六月二十七日及同年十月十四日印鑑證明上者
出於同一印章，其餘雖互核相符，然是否與上訴人之印鑑證明上
之印文符合，因缺乏印章實物，致無法鑑定，亦有該鑑定書可按
（見第一審卷一第二二六、二二七頁）。原判決雖以上訴人於上
開民事事件審理時已自承該八十八年三月三十日之借據及借款支
用申請書係其所出立，但上開鑑定結果竟仍認其上之簽名與上訴
人之字跡不同，顯與事實有違，而認均不足據為對被告等三人不
利之認定。然依該鑑定結果，八十八年三月三十日之借據、授信
約定書、借款支用申請書及委託書上之上訴人印文，確與上訴人
印鑑證明上之印文相符，是原判決認上開鑑定關於此部分無從據
為不利於被告等之認定，或有理由，但上訴人指遭被告等三人偽
造之八十八年十月二十二日與八十九年一月二十九日增貸之借據
、八十九年三月三十日之借據、八十九年十月十九日展期之借據
、八十九年七月十五日之委託書，非僅簽名與上訴人筆跡不符，
即印文亦無一與上訴人印鑑證明上之印文相符，此與上開八十八
年三月三十日部分僅簽名不符，但印文與印鑑證明上者相符之情
形，顯然不同，何以亦不足資為不利被告等三人之證據，原判決
亦未為必要之說明，已嫌理由不備。況上訴人於原審審理中，主
張其於上開民事事件審理中，雖自承八十八年三月三十日確有借
款三百萬元，並曾簽立借據，但同時亦陳明其簽立之借據於清償
借款後取回迄已遺失，訴訟中出現之同筆借款借據應係偽造，該
次筆錄卻僅記載其承認簽立三百萬元借據，而質疑筆錄內容與其
實際上之陳述有出入，並請求勘驗該開庭錄音帶等語（見原審卷
第四十頁）。乃原審就此並未加調查，亦未說明毋庸調查之理由
，且仍據該筆錄所載為捨棄上開鑑定報告不採之論據，同有證據
調查職責未盡及判決理由欠備之可議。以上，或係上訴意旨所指
摘，或為本院得依職權調查之事項，應認原判決有發回更審之原
因。自訴意旨認被告等三人尚牽連觸犯詐欺罪部分，基於審判不
可分原則，亦併予發回。
據上論結，應依刑事訴訟法第三百九十七條、第四百零一條，判
決如主文。
中    華    民    國  九十八  年    四    月   十六   日
                      最高法院刑事第四庭
                          審判長法官  張  淳  淙
                                法官  劉  介  民
                                法官  蔡  彩  貞
                                法官  林  勤  純
                                法官  李  錦  樑
      本件正本證明與原本無異
                                      書  記  官
中    華    民    國  九十八  年    四    月  二十七  日
                                                Ａ


司法院資訊處製作；財團法人民間司法改革基金會備份。
